臺灣臺北地方法院刑事判決　　　　　　　 96年度易字第257號
公　訴　人　臺灣臺北地方法院檢察署檢察官
被　　　告　丙○○
上列被告因重利案件，經檢察官聲請以簡易判決處刑（95年度偵
字第19601號），本院改適用通常程序審判，再改行簡式審判程
序，判決如下：
    主  文
丙○○連續乘他人急迫貸以金錢，而取得與原本顯不相當之重利
，處有期徒刑肆月，如易科罰金，以銀元參佰元即新臺幣玖佰元
折算壹日，如附表二所示之物均沒收。又乘他人急迫貸以金錢，
而取得與原本顯不相當之重利，處拘役貳拾日，如易科罰金，以
新臺幣壹仟元折算壹日，如附表二所示之物均沒收；又乘他人急
迫貸以金錢，而取得與原本顯不相當之重利，處拘役貳拾伍日，
如易科罰金，以新臺幣壹仟元折算壹日，如附表二所示之物均沒
收；應執行拘役肆拾日，如易科罰金，以新臺幣壹仟元折算壹日
，如附表二所示之物均沒收。
    事  實
丙○○基於概括之犯意，自民國95年2月間起至同年6月底止，以
發放印有「當、有來就借、運將出身」、「當、最少借你1萬」
等文義之廣告宣傳卡，並以0000000000、0000000000、00000000
00、0000000000等門號為聯絡電話，乘戊○○、乙○○、丁○○
等急迫需錢之際，在臺北市○○區○○路376號龍門茶棧泡沫紅
茶店內貸以金錢，並以每借款新臺幣（下同）1萬元即預扣2,000
元作為利息，實際交付8,000元，其後每3天需償還1,000元，分
10期 (即30日)償還之方式，收取年利率高達300%，與原本顯不
相當之重利 (詳如附表一編號(一)至(三)所示)。復另行起意，分別
於95年8月22日、25日，以相同之方式，在上址各貸以1萬5,000
元、2萬5,000元與急需用款之甲○○、丁○○，而取得與原本顯
不相當之重利 (詳如附表一編號(四)(五)所示)。嗣於同年8月25日丙○○在上址收取戊○○等人繳納之利息時，為警當場查獲，並扣
得其所有如附表二所示之物。
    理  由
一、訊據被告丙○○對上揭事實坦承不諱，核與證人戊○○、乙○○、丁○○及甲○○於警詢、檢察官訊問時證述情節相符
    ，有各該筆錄在卷可稽，復有如附表二所示之物扣案可佐，
    足認被告自白與事實相符，犯行應堪認定，應予依法論科。
二、被告為附表一編號(一)至(三)之行為後，刑法業於94年2月2日修
    正公布，95年7月1日起施行。按行為後法律有變更者，適用
    行為時之法律，但行為後之法律有利於行為人者，適用最有
    利於行為人之法律，修正後刑法第2條第1項定有明文。此條
    規定係規範行為後法律變更所生新舊法律比較適用之準據法
    ，本身尚無新舊法比較之問題，於新法施行後，應一律適用
    新法第2條第1項之規定，為「從舊從輕」之比較。而本次法
    律變更，比較時應就罪刑有關之共犯、未遂犯、想像競合犯
    、牽連犯、連續犯、結合犯，以及累犯加重、自首減輕暨其
    他法定加減原因（如身分加減）與加減例等一切情形，綜其
    全部罪刑之結果而為比較（最高法院95年5月23日95年度第8
    次刑事庭會議決議參照）。經查：
  (一)刑法第344條法定刑罰金部分，依修正後刑法第33條第5款之
    規定，最低額為新臺幣1,000元，惟依被告行為時之修正前
    刑法第33條第5款規定，罰金之最低額僅新臺幣3元。比較修
    正前、後之刑罰法律，適用修正後之規定，對被告顯未有利
    。
  (二)修正後刑法業已刪除第56條連續犯之規定。是於新法修正施
    行後，行為人之數犯罪行為，即須分論併罰。此刪除雖非犯
    罪構成要件之變更，但顯已影響行為人刑罰之法律效果，自
    屬法律有變更，比較新、舊法結果，適用被告行為時法律即
    依舊法論以連續犯，對被告並無不利。
  (三)關於易科罰金之折算標準，依被告行為時之刑法第41條第1
    項、罰金罰鍰提高標準條例第2條規定，係以銀元100元、
    200元或300元，即新臺幣300元、600元或900元折算1日；依
    修正後刑法第41條第1項，則係以新臺幣1,000元、2,000元
    或3,000元折算1日，經比較新、舊法，以被告行為時之法律
    對被告較為有利。
  (四)綜上法律修正前、後之整體比較，揆諸前揭最高法院決議及
    修正後刑法第2條第1項之「從舊從輕」原則，適用94年2月2
    日修正後之刑罰法律，並未對被告較為有利，故關於被告附
    表一編號(一)至(三)之犯行，自應適用修正前之相關規定。
  (五)刑法第51條第6款，關於宣告多數拘役定應執行刑之規定，
    於修正前係規定不得逾4個月，修正後則規定不得逾120日，
    惟此僅係文字修正，並無所謂有利或不利之情形，自無庸為
    新舊法比較。
二、核被告所為，係犯刑法第344條重利罪。被告為附表一編號
    (一)至(三)所示多次犯行，係時間緊接，所犯係構成要件相同之
    罪名，顯係基於概括犯意反覆為之，應依修正前刑法第56條
    連續犯規定，以一罪論，並加重其刑。所犯連續重利，與附
    表一編號(四)(五)之犯行，犯意各別，行為互殊，應予分論併罰
    。爰審酌被告尚無前科，有臺灣高等法院被告前案紀錄表在
    卷可按，犯罪所得不多，且犯後坦承犯行，尚具悔意，及其
    犯罪之動機、目的、手段、智識程度等一切情狀，分別量處
    如主文所示之刑及諭知易科罰金之折算標準，並就拘役部分
    定應執行刑及諭知易科罰金之折算標準。扣案如附表二所示
    之物，為供犯罪所用，且屬被告所有，業據其供承在卷，併
    依法宣告沒收。又重利罪之被害人非不必交付利息，仍應交
　　付法定限制內之利息，本案扣案之3,600元現金，係被害人
    償還之本金及利息，就本金而言，本應由被害人清償被告，
    難認係犯罪所得，就利息而言，部分係法定限制內之利息，
    被告本有權收取，亦無從視為犯罪所得，故該扣案3,600元
    現金不能全視為犯罪所得，在難以區分何者係犯罪所得下，
    為免執行困難，不予宣告沒收。至載有被害人姓名之繳款證
    明單，係被告交付被害人持有，已非被告所有之物，扣案行
    動電話則與犯罪無直接關係，均不宣告沒收，附此敘明。
據上論斷，應依刑事訴訟法第452條、第273條之1第1項、第299
條第1項前段，刑法第344條、第41條、第38條第1項第2款、第51
條第6款、(修正前)第56條、第41條第1項，刑法施行法第1條之1
第1項、第2項前段，修正前罰金罰鍰提高標準條例第2條，現行
法規所定貨幣單位折算新臺幣條例第2條，判決如主文。
本案經檢察官戴文亮到庭執行職務
中　　華　　民　　國　　96　　年　　4 　　月　　9 　　日
                      臺灣臺北地方法院刑事第14庭
                              法　官　宋松璟
以上正本證明與原本無異。
如不服本判決，應於判決送達後10日內，向本院提出上訴狀。
　　　　　　　　　　　　　　　書記官　謝韻華
中　　華　　民　　國　　96　　年　　4　 　月　　10　　日
附表一
┌──┬──────────┬───┬───────────┐
│編號│   借  款  時  間   │借款人│  借   款   情   形   │
├──┼──────────┼───┼───────────┤
│ (一) │95年2、3月間        │戊○○│分2次借款，各借款1萬元│
│    │                    │      │、1萬5,000元。        │
├──┼──────────┼───┼───────────┤
│ (二) │95年5、6月間        │乙○○│分3次借款，各借款1萬元│
│    │                    │      │至5萬元不等。         │
├──┼──────────┼───┼───────────┤
│ (三) │95年6月間初及6月底  │丁○○│分2次借款，各借款1萬元│
│    │                    │      │、1萬5,000元。        │
├──┼──────────┼───┼───────────┤
│ (四) │95年8月22日         │甲○○│借款1萬5,000元。      │
│    │                    │      │                      │
├──┼──────────┼───┼───────────┤
│ (五) │95年8月25日         │丁○○│借款2萬5,000元。      │
│    │                    │      │                      │
└──┴──────────┴───┴───────────┘
附表二
(一)廣告單貳疊。
(二)空白繳款單壹疊。
附錄本案論罪科刑法條
中華民國刑法第344條
（重利罪）
乘他人急迫、輕率或無經驗貸以金錢或其他物品，而取得與原本顯不
相當之重利者，處1年以下有期徒刑、拘役或科或併科1千元以下
罰金。
